【裁判字號】    98,上易,756
【裁判日期】    990120
【裁判案由】    傷害等
【裁判全文】
臺灣高等法院臺南分院刑事判決         98年度上易字第756號
上  訴  人  臺灣臺南地方法院檢察署檢察官
被      告  乙○○
上列上訴人因被告傷害等案件，不服臺灣台南地方法院98年度易
字第790號中華民國98年9月17日第一審判決（起訴案號：臺灣台
南地方法院檢察署98年度偵字第17號），提起上訴，本院判決如
下：
    主  文
上訴駁回。
    理  由
一、公訴要旨：
（一）起訴事實：被告乙○○與甲○○係臺南縣新營市○○路13
      8號7樓「新光人壽新營營業處」之同事，乙○○於民國97
      年6月25日晚上6時30分許，在上址辦公室內，因不滿甲○
      ○對營業處經理林慧貞之說話態度不佳，竟基於傷害人之
      身體之犯意，自後方徒手推甲○○右肩一把，致甲○○向
      前撞擊電腦桌，復於甲○○欲起身至別處辦公桌報警時，
      乙○○復以手部揮及甲○○頸部，致甲○○受有右肩部紅
      腫7公分*5公分、右側頸部紅腫7公分*5公分等傷害。乙○
      ○並於上揭辦公之公開場所，公然向甲○○陳稱：「幹妳
      娘老雞巴」等語，以侮辱甲○○。
（二）起訴法條：刑法第277條第1項、第309條第1項。
（三）起訴證據：
    １證人即告訴人甲○○之證訴。
    ２證人王美慧之證述。
    ３證人林慧貞之證述。
    ４告訴人之驗傷診斷書一份。
    ５97年7月5日中國時報道歉啟事一份。
二、本院之判斷
（一）按犯罪事實應依證據認定之，無證據不得認定犯罪事實；
      不能證明被告犯罪者，應諭知無罪之判決，刑事訴訟法第
      154第2項、第301條第1項分別定有明文。而事實之認定，
      應憑證據，如未能發現相當證據，或證據不足以證明，自
      不能以推測或擬制之方法，為裁判基礎，且認定犯罪事實
      所憑之證據，雖不以直接證據為限，間接證據亦包括在內
      ，然而無論直接證據或間接證據，其為訴訟上之證明，須
      於通常一般之人均不致有所懷疑，而得確信其為真實之程
      度者，始得據為有罪之認定，倘其證明尚未達到此一程度
      ，而有合理懷疑存在，無從使事實審法院得有罪之確信時
      ，即應諭知被告無罪之判決 。又刑事訴訟法第161條已於
      91年2月8日修正公布，其第1項規定 ：檢察官就被告犯罪
      事實，應負舉證責任，並指出證明之方法。因此，檢察官
      對於起訴之犯罪事實，應負提出證據及說服之實質舉證責
      任。倘其所提出之證據，不足為被告有罪之積極證明，或
      其指出證明之方法，無從說服法院以形成被告有罪之心證
      ，基於無罪推定之原則，自應為被告無罪判決之諭知。至
      告訴人之告訴，係以使被告受刑事訴追為目的，是其陳述
      是否與事實相符，仍應調查其他證據以資審認；被害人之
      陳述如無瑕疵，且就其他方面調查又與事實相符，固足採
      為科刑之基礎，倘其陳述尚有瑕疵，而在未究明前，遽採
      為論罪科刑之根據，即難認為適法，最高法院分別著有40
      年臺上字第86號、76年臺上字第4986號、92年度臺上字第
      128號、52年臺上字第1300號、61年臺上字第3099號判例
      可資參酌。
（二）訊據被告乙○○固坦承有於上揭時地，因告訴人對處經理
      之態度不佳而與告訴人發生口角爭執，惟堅決否認有何傷
      害及公然侮辱之犯行，辯稱：伊當時只是斥責告訴人為何
      對處經理說話那麼大聲，且因為告訴人罵伊是處經理的打
      手、走狗才會與告訴人發生爭吵，伊並未以「幹你娘老雞
      巴」之語辱罵告訴人，也未動手推打告訴人肩膀或頸部等
      語。
（三）經查：
    I證據能力方面
      公訴人及被告均同意下述之供述或非供述證據之證據能力
      ，本院審酌前開證據之作成或取得之狀況，並無非法或不
      當取證之情事，且亦無顯不可信之情況，並無證據力明顯
      過低之情形，復經本院於審判期日就上開證據依法進行調
      查、辯論，依刑事訴訟法第159條之5規定，均具有證據能
      力，合先敘明。
    II實體方面
    １證人即告訴人甲○○於97年6月27日至地檢署申告時供稱
      ：「..6月25日下午6點半，在新營中山路138號7樓，我在
      跟同事討論事情，他突然走過來打我，徒手打我，先打我
      右肩，我就打電話報警，他又來拉我左手，又搶我電話，
      害我左側也受傷。他打我之後就罵我幹妳娘，老雞八，又
      跟我說你如何死都不知道。我打電話時，他就搶我電話不
      讓我打，並將我整個人拉走。」（見97年度他字第1969號
      卷第4頁），依告訴人當日所供 ，被告係徒手打告訴人右
      肩，另又出手拉伊左手致其左側受傷，惟據告訴人當日所
      提出之診斷證明書卻係記載右肩部、右側頸部紅腫，與告
      訴人所述顯不相符，告訴人嗣於97年10月29日偵查經檢察
      事務官詢問為何右側頸部、右肩部紅腫時，則又供稱：「
      我當時坐著打電腦，乙○○突然衝過來，自後面伸出拳頭
      打我肩膀，我轉身過來，他又出拳打我脖子。」（見97交
      查字第1681號卷第35頁反面）；告訴人甲○○於原審審理
      時則又指稱：「我在跟我們經理討論誤記小過的事情，被
      告就從後面六、七公尺的地方跑過來，從我右邊肩膀打一
      下，另一下從我的頸部。（問：你說他從後面過來，你如
      何知道乙○○打了你一下？）因為我是臉部朝電腦打設計
      書，經理林慧貞跟我在說話，被告突然衝過來，我有感覺
      ，我就轉頭過去，被告不知道用哪一隻手打我的右肩膀。
      （問：被告到底是從前面還是後面打過來？）我聽到被告
      跑過來，我轉過身，被告出拳打我的右肩，第二拳就是打
      脖子，問我說是否知道你在跟何人講話，他也直接罵我三
      字經、五字經。」等語（見原審98年9月3日審判筆錄），
      告訴人曾美月對於被告究竟係從後面或前面毆打伊右肩部
      ，所述不一，迭更異其詞，且就被告出手毆打伊右側頸部
      部分亦與告訴伊始所為之供述有異，實非無疑，是告訴人
      之指述顯有瑕疵，尚難逕採為不利於被告之認定。
    ２證人王美慧雖於偵查中證稱：「（問：你是否全程聽到、
      看到？）有的。當時曾在跟經理林講話，曾一邊打電腦一
      邊側面跟經理講話，謝從外面進來，就跟曾說【你是在跟
      誰講話】，謝靠近曾之後，動手推了甲○○右肩膀一下，
      曾就往前撞到電腦，甲○○就直接轉身站起來到辦公桌要
      去報警，乙○○的手有揮到甲○○的脖子。（問：在曾要
      去打電話之前，兩人在電腦桌前有無吵架？）有講話，..
      .，甲○○有說【為何動手要打我】，謝就罵一些三字經
      的話。（問：你距離甲○○、乙○○多遠？）約2、3公尺
      遠。」等語（見98年度偵續字第17號卷第32頁）；於原審
      則證稱：「（問：當時有發生何事？當時甲○○在打電腦
      ，跟經理在說話，乙○○就從門那邊進來，就跟甲○○講
      說，你在跟誰講話，就一邊講話，一邊走進來，就往甲○
      ○的右後肩用力推打。就是被告用右手掌從甲○○的後面
      推甲○○的右肩，然後甲○○就椅子轉過來看被告，乙○
      ○又用手揮過來，從正面打到甲○○的右邊脖子。」等語
      ，證人王美慧就被告毆打告訴人右肩部部分自偵查中及原
      審審理時均明確具結證稱被告係以右手掌從告訴人後面推
      打告訴人，與告訴人前揭於原審審理時所改稱之被告係從
      告訴人之正面出拳毆打告訴人右肩部之陳述有明顯之出入
      ，而觀諸告訴人所提出之診斷證明書，告訴人背面右肩部
      並無何傷勢，而係正面右肩部有紅腫，顯與證人王美慧之
      上開所證不符，再者，被告果若有如證人王美慧所證於告
      訴人轉頭面對被告後，被告又出拳毆打告訴人，則衡情告
      訴人於轉頭過來面對被告時，被告以右手出拳之手勢應係
      會打到告訴人左側頸部較符常情，證人王美慧上開所證，
      實與常情有違。
    ３再就公訴人所指控被告有以「幹妳娘老雞巴」等語公然侮
      辱甲○○部分，告訴人曾美月及證人王美慧於偵查中及原
      審雖均證稱被告有以三字經、五字經辱罵告訴人之情，惟
      就被告公然以「幹你娘老雞巴」之語辱罵告訴人之過程，
      依告訴人前揭於偵查中所稱係在被告乙○○毆打告訴人之
      後，另於原審詢問時亦證稱「我聽到被告跑過來，我轉過
      身，被告出拳打我的右肩，第二拳就是打脖子，問我說是
      否知道你在跟何人講話，他也直接罵我三字經、五字經。
      」等語，並明確確認陳稱上開動作係連貫為之（見原審審
      判筆錄），惟依證人王美慧於偵查中所陳：「當時甲○○
      與經理講話，甲○○可能跟經理講話比較大聲，所以謝就
      對甲○○罵：幹妳娘雞巴，你知道你在跟誰講話。謝邊罵
      邊講，一直朝甲○○走來，當時甲○○坐在電腦桌前，乙
      ○○突然出手從後面推她的肩部...」 （見97年度交查字
      第1297號卷第14頁）觀之，證人王美慧證稱被告係在毆打
      告訴人之前以上開言詞辱罵告訴人，於原審審理時亦為相
      同之證述，並明確確認被告在電腦桌前推完甲○○脖子之
      後就沒有罵甲○○（見原審審判筆錄第12頁），與告訴人
      前開所述亦不相符，顯有瑕疵。
    ４再者，本件依告訴人所述當日被告毆打告訴人之地點均係
      在公用電腦桌之位置，而該公用電腦桌係在處經理林慧貞
      辦公桌附近，此有告訴人繪製之辦公室現場草圖在卷可稽
      ，且被告辯稱本事件之起因係因告訴人不滿遭記過處分而
      與經理林慧貞發生理論，被告因不滿告訴人對處經理之說
      話態度始出言指責告訴人，雙方乃爆發口角糾紛等情，亦
      與證人王美慧所述情節相符，應堪採信，是本件既係事出
      於處經理林慧貞，且發生在處經理林慧貞之辦公桌前，衡
      情林慧貞就事發過程應有所注意，而證人林慧貞於原審法
      院97年度易字第1972號案件98年1月5日審判期日就事情發
      生經過證述：「他們發生口角，起因是因為在公事上我跟
      甲○○有爭執，我跟甲○○發生爭執位置就在公司的公用
      電腦桌旁邊，甲○○公事上被處分，她認為不合理要去陳
      述..」、「我跟甲○○的音量可能都比較大，後來我已經
      回到我的座位上，我就聽到甲○○跟乙○○二人在吵架。
      我就聽到甲○○說乙○○是我花錢請來的打手、走狗。乙
      ○○有罵不好聽的話，之後他們二人就發生拉扯，期間許
      財雄過去要將他們二人拉開，之後甲○○就跑去打電話，
      我就看到乙○○過去將甲○○的電話按掉」等語，且經告
      訴人質以「我們二人在講話，與乙○○無關，他有衝過來
      打了我的右肩膀及脖子，妳有無看到？」時，明確證稱：
      「我沒有看到」，於告訴人質以「乙○○當時有無對我罵
      三字經？」時，雖證稱有聽到乙○○罵粗話，但是內容已
      經忘記（見上開案件審判筆錄），而於檢察官於98年偵續
      字第17號偵查時再為詢問有無聽到乙○○用髒話「幹你娘
      老雞巴」等話罵甲○○時，則明確證述並沒有聽到乙○○
      有以上開言詞罵甲○○（見98年度偵續字第17號卷第24頁
      ），與證人許財雄於上開案件審判期日所證及原審審理時
      所證亦互核一致，與被告所辯並未出手毆打告訴人，亦未
      辱罵告訴人「幹你娘老雞巴」等語相符，則被告是否確有
      如公訴人所指控之犯行，實有疑義。公訴人雖以證人許財
      雄嗣於偵查中已證述：伊距離被告與告訴人之位置有10公
      尺之遠，且被告與告訴人發生爭吵時，伊與陳垣蓉正坐著
      聊天，僅在被告、告訴人爭吵聲較大時才會抬頭觀看等語
      ，故證人許財雄原於偵查中所證稱並未看見被告徒手推打
      告訴人肩膀等其他身體部位，亦未聽到被告以任何三字經
      辱罵告訴人等語，應係因其所在位置有障礙，或未全程見
      聞被告與告訴人之爭執過程，是其證詞之可信性應低於證
      人王美慧之證詞，因認應依證人王美慧之證詞而認定被告
      有上開犯行，然查，證人王美慧之證詞多有瑕疵，已如前
      述，而就檢察官所指證人許財雄可能未全程注意告訴人與
      被告之爭執部分，依證人許財雄於原審審理時所證：「我
      是看他們沒有在互罵，我就沒有注意，如果他們有在吵架
      ，我就注意，當時他們發生拉扯，是我去制止，當時我有
      受傷。」等語，固可採信，然證人許財雄於原審審理時經
      檢察官詢問「你有說沒有看到乙○○打或是罵甲○○，如
      果都沒有這些情形，為何你要去制止他們？」時，明確證
      述「剛開始是甲○○跟我們經理在大小聲說話，我、乙○
      ○、陳垣蓉坐在陳垣蓉和乙○○的位置聊天，看甲○○和
      經理大小聲之後，乙○○看不過去，就走過去公用電腦桌
      那邊，問甲○○說，是否知道在和誰講話，我怕他們兩人
      爭吵，就先把乙○○拉回來，我想說沒有事情就好了，就
      繼續坐下去。」等語，足見證人許財雄就被告與告訴人在
      電腦桌前之互動應有見聞，且證人許財雄於原審審理時亦
      證述被告走過去公用電腦桌時，伊二、三秒後就跟過去，
      證人許財雄既有跟到電腦桌位置自無因障礙物而未能見聞
      之情，是公訴人徒以證人許財雄嗣後於偵查中所證述之座
      位位置及未全程注意等語，即認證人許財雄證詞之可信性
      應低於證人王美慧之證述，本院認尚非可採，是證人許財
      雄之證詞與證人王美慧之證詞均可作為本院判斷之依據，
      而徵之證人王美慧之證詞與同在現場之證人許財雄、證人
      林慧貞之證詞明顯不符，且有上述之瑕疵，是其證詞之可
      信性，本院認尚堪質疑，而難信與事實相符。
    ５又公訴人所提出德興外科診所驗傷診斷書乙紙固記載受驗
      人甲○○右肩部紅腫7公分*5公分、右側頸部紅腫7公
      分*5公分，固能證明告訴人97年6月25日至該診所就診時
      ，右肩部、右側頸部有紅腫之情，然查其上所載之致傷原
      因、推定受傷時間均係記載「據稱」，亦即係根據告訴人
      之自述而記載，是該診斷書所載「被人用拳頭所致之傷害
      」，應僅係出於告訴人單方之指述，尚難憑為被告確有以
      拳頭毆打告訴人右肩部、右側頸部之證據。再參諸肩部、
      頸部紅腫之成因甚多，依該診斷書所載，亦尚難認定，從
      而本院尚難以此而認定係由被告以拳頭毆打所致。
    ６至公訴人所提出中國時報道歉啟事1份，固足以證明97年7
      月4日中國時報登載有以乙○○具名向告訴人甲○○道歉
      之啟事，然被告辯稱上開啟事是因處經理林慧貞之拜託，
      為息事寧人始同意刊登，且內容均係處經理所擬，並非承
      認有毆打、侮辱告訴人之情事等語，而被告上開所辯，核
      與證人林慧貞於偵查中所證：道歉啟事內容是我自己擬的
      ，因為他們發生爭執的隔天早上，我覺得辦公室氣氛不好
      ，我想要當和事佬，我請乙○○在大家面前向甲○○道歉
      ，但乙○○就說他沒有錯為何要道歉，我還是請乙○○在
      早會時向甲○○道歉，因為我說讓我這個主管比較好做，
      後來乙○○才會勉為其難在早會上向甲○○道歉，開完早
      會後，甲○○找我說，早會這樣道歉不夠，要乙○○刊登
      報紙道歉，我就向上司部長報告，上司部長要我處理好，
      我就一直拜託乙○○，所以我才拖到97年7月4日刊登道歉
      啟事等語相符（見98年度偵續字第17號卷第24頁），足見
      被告乙○○確係因證人林慧貞之請託且為公司內部和諧而
      同意由證人林慧貞刊登上開啟事，自尚難以此推認被告乙
      ○○有為本案公然侮辱及傷害犯行，公訴人上開主張，自
      無可採。
    ７綜上所述，本件公訴人所提舉出之告訴人指述、證述及證
      人王美慧之證述，顯有瑕疵可指，已如前述，且再參酌證
      人林慧貞、許財雄之證詞，公訴人所提出之證據之證明力
      尚未達於使本院確信被告確有公訴人所指之犯罪事實，無
      從說服本院以形成被告有罪之心證，此外，本院復查無其
      他積極證據足資證明被告確有上述傷害及公然侮辱之犯行
      ，自應為被告無罪之諭知。
三、原審因以不能證明被告犯罪，而為被告無罪之判決，並無不
    當，檢察官上訴意旨仍執前詞指摘原判決不當，核無理由，
    應予駁回。
四、適用法條：
    刑事訴訟法第368條。
本案經檢察官吳忠賢到庭執行職務。
中    華    民    國    99    年    1     月    20    日
                  刑事第三庭    審判長法  官    陳義仲
                                      法  官    宋明中
                                      法  官    蔡勝雄
以上正本證明與原本無異。
不得上訴。
                                      書記官    汪姿秀
中    華    民    國    99    年    1     月    20    日

司法院資訊處製作；財團法人民間司法改革基金會備份。
